臺灣彰化地方法院民事判決　95年度訴字第805號
原　　　告　戊○○
訴訟代理人　趙惠如律師
被　　　告　丁○○
　　　　　　乙○○
共　　　同
訴訟代理人　林世祿律師
複　代理人　甲○○
上列當事人間請求所有權移轉登記等事件，本院於民國96年1月9
日言詞辯論終結，茲判決如下：
    主      文
原告之訴駁回。
訴訟費用由原告負擔。
    事實及理由
一、原告起訴主張：
  (一)坐落彰化縣鹿港鎮○○段第1201之6地號土地為原告所有
      ，於民國89年間將其分割為1201之6、1201之8、1201之9
      、1201之10等4筆土地以便起造建物，嗣原告以自有資金
      起造並完工後為分散所得，遂將土地及其上建物等分別借
      名登記予其4名子女，除其中1筆房、地登記於原告5子即
      被告丁○○名下（即上開1201之10地號土地及其上門牌號
      碼：彰化縣鹿港鎮草中巷106之1號建物，下稱系爭房地）
      ，另3筆則分別登記於次子趙振興、長女趙秀芬及次女趙
      芝瑩名下，並完成所有權移轉登記，事實上，原告仍為該
      4筆房地之實際所有人，有證人即承辦之代書己○○之證
      詞可證。惟被告丁○○取得系爭房地後，非但不願奉養原
      告，且動輒忤逆原告，又持系爭房地向員林鎮農會抵押借
      款，迭經原告屢催其返還系爭房地，被告丁○○均置不理
      ，後為避免原告終止借名登記契約，詎被告丁○○竟違反
      上開約定，將前開房地以夫妻贈與為移轉登記原因，於95
      年8月15日將系爭房地移轉給其配偶即被告乙○○所有，
      且委託仲介出售中。
  (二)本件系爭房地乃原告借名登記予被告丁○○，被告丁○○
      竟以贈與為原因將系爭房地移轉予其妻即被告乙○○所有
      ，為無償行為，且已損及原告對被告丁○○請求返還系爭
      房地所有權之債權，原告自得依民法第244條第1項、第4
      項規定撤銷該贈與之無償行為，而原告以起訴狀繕本送達
      被告丁○○作為終止原告與被告丁○○間借名登記之無名
      契約之意思表示，兩造之借名登記契約既已終止，原告自
      得請求被告丁○○於塗銷系爭房地以贈與為原因所為之所
      有權移轉給被告乙○○之登記後，將系爭房地之所有權移
      轉登記予原告。
  (三)被告丁○○辯稱系爭房地係伊出資所建，又辯稱係受贈於
      原告，前後主張矛盾顯而易見，而系爭房屋之建商丙○○
      亦證稱系爭房屋之定作、接洽、工程款之支付均係原告，
      並未與被告丁○○接洽，被告渠等2人亦未曾就房屋之建
      造有何指示等語，且有原告與丙○○簽立之工程合約書可
      證，則被告辯稱系爭建物係伊出資所建，實屬謬論。原告
      與被告丁○○間屬無名契約之借名關係，原告自得隨時終
      止借名關係，而請求移轉系爭房地之所有權予原告，故被
      告間之無償贈與行為，已害及原告對被告請求返還上開房
      地所有權之債權，爰依民法第244條第1、4項規定提起本
      訴。並聲明：(一)被告丁○○、乙○○間95年8月4日就坐
      落彰化縣鹿港鎮○○段第1201之10地號土地、地目建、面
      積74平方公尺之土地乙筆及門牌號碼彰化縣鹿港鎮草中巷
      106之1號之加強磚造二層樓建物所為之贈與行為應予撤銷
      ；(二) 被告乙○○應將上開不動產於95年8月15日以贈與
      為原因所為之所有權移轉登記予以塗銷；(三)前項塗銷後
      ，被告丁○○應將上開不動產所有權移轉登記予原告；(
      四)訴訟費用由被告負擔。
二、被告2人則以：被告丁○○約出資80、90萬元，供原告興建
    系爭房屋，被告乙○○為外籍新娘，而房屋建商丙○○也於
    本院證稱就被告乙○○是否出入工地，表示縱不常去仍有印
    象等語，可證明系爭房地非借名登記，否則乙○○何必到工
    地關心？且系爭房地可由原告子女繼續維持共有，何必借名
    登記為其中4名子女個人之財產，此顯然為分產之贈與行為
    ，再者，若為借名登記而如此辦理，依法將被政府課徵土地
    增值稅、贈與稅，日後再要回來又要課徵稅捐，更無可能是
    借名登記，況依中國傳統傳子不傳女之習俗，而原告其他子
    女亦有得到其他贈與，如四子有分工廠及資金、長子早亡、
    三子智障及三女有案在身而未分得，此為原告與其子女之約
    定，他人無法得知，倘原告之真意係為借名，然借名僅須借
    1人名義即可，並不須借用4人，亦不可能將所有權狀、使用
    執照等權利文件交予被借用人保管，而生遭他人處分之風險
    。故聲明：駁回原告之訴；訴訟費用由原告負擔。
三、查原告主張系爭房地於89年9月5日，分別以第一次登記及贈
    與為由，登記為被告丁○○所有，而被告丁○○於95年8月
    15日以夫妻贈與為原因，將系爭房地再移轉登記給其配偶即
    被告乙○○所有之事實，業據其提出土地登記謄本及彰化縣
    鹿港地政事務所就系爭土地移轉登記資料等件為證，且為被
    告所不爭執，堪認為真實。
四、又原告主張系爭房地係其出資興建及所有，其為分散所得，
    始借名登記在被告丁○○名下之事實，固經其提出上開土地
    登記資料、系爭房屋興建之工程合約為證，然此並無法證明
    原告有借名登記之事實；而證人即房屋興建之承攬人丙○○
    、承辦系爭房地移轉登記之代書己○○固到庭分別證述系爭
    房屋確係由原告找其興建、亦係原告支付費用及原告於辦理
    移轉登記時有提及暫時以4名子女名義登記等語，然此為被
    告所否認，辯稱：興建系爭房屋時，被告丁○○支付部分資
    金，嗣後系爭房地再由原告一併贈與予被告丁○○等語，核
    諸證人丙○○所證，僅能證明系爭房屋之出資興建人為原告
    ，並無法據以認定原告為何將系爭房屋登記在被告丁○○名
    下；再證人己○○雖亦證稱原告找其辦理系爭房地之分割及
    移轉登記手續時，有提及是暫時登記在4名兒子名下等情，
    然據原告所陳，其係將其4筆房地登記在其2名兒子及2名女
    兒名下，則證人己○○所證與事實顯非相符，自無可採信，
    又依常理而言，原告若只是為了分散個人財產而將其房地借
    名登記在其子女名下，其大可以其中1名子女之名義來辦理
    登記即可，實無借用4名子女名義來辦理之必要，且系爭房
    地倘係原告借名登記為被告丁○○所有，理應由原告自行繳
    納土地增值稅，然據被告所提之系爭土地增值稅繳款書所示
    ，系爭土地增值稅卻由被告丁○○繳納，此與原告之陳述亦
    有未合，況依被告所辯，系爭房地之所有權狀均在其手中，
    則原告若僅係借名登記在被告丁○○名下，其亦無將系爭房
    地之所有權狀給與被告之必要，是原告此點主張，實悖於常
    情、常理，委無足採。
五、綜上所述，原告既不能證明系爭房地係其借名登記為被告丁○○所有，則其主張原告與被告丁○○間就系爭房地有借名
    契約存在，嗣被告丁○○以夫妻贈與為原因，將系爭房地移
    轉予被告乙○○所有之無償行為，已害及其對被告丁○○得
    請求返還系爭房地之債權，而依民法第244條第1項、第4項
    規定，請求撤銷被告間就系爭房地之贈與行為，並請求被告
    乙○○將系爭房地所有權移轉登記塗銷，再類推適用民法委
    任之規定，以本件起訴狀繕本之送達為對被告丁○○終止借
    名契約之意思表示，請求被告丁○○在塗銷系爭房地以贈與
    為原因所為之所有權移轉登記後，將系爭房地所有權移轉登
    記予原告云云，均屬無據，應予駁回。
六、本件事證已臻明確，兩造其餘主張及舉證，核與判決結果無
    影響，毋庸逐一論述，併此敘明。
七、訴訟費用負擔之依據：民事訴訟法第78條。
中　　華　　民　　國　　96　　年 　1　　月 　　23 　　日
                  民事第一庭    法　官　葛永輝
以上正本係照原本作成。
如對判決上訴，應於判決送達後20日內向本院提出上訴狀。
中　　華　　民　　國　　96　　年 　1　　月 　　23 　　日
                      　　　    書記官　田慧賢
